【裁判字號】    89,台上,7377
【裁判日期】    891207
【裁判案由】    偽造文書
【裁判全文】
最高法院刑事判決                              八十九年度台上字第七三七七號
    上  訴  人  甲○○
右上訴人因張春梅等自訴偽造文書案件，不服台灣高等法院中華民國八十七年九月十
七日第二審判決（八十七年度上訴字第二五六四號，自訴案號：台灣新竹地方法院八
十六年自字第九七號），提起上訴，本院判決如左：
    主  文
上訴駁回。
    理  由
按刑事訴訟法第三百七十七條規定：上訴於第三審法院，非以判決違背法令為理由，
不得為之。是提起第三審上訴，應以原判決違背法令為理由，係屬法定要件；如果上
訴理由狀並未依據卷內訴訟資料具體指摘原判決不適用何種法則或如何適用不當，或
所指原判決違法情事並不存在，或純係對於原審取捨證據及認定事實職權之適法行使
任意指摘，顯與法律規定得為第三審上訴理由之違法情形不相適合時，均應認其上訴
為違背法律上之程式。本件原判決係依憑上訴人甲○○在歷審之供述暨自訴人張春梅
、黃光廷之指證，及偽造之申請書、協議書各二份等證據，並詳細說明上訴人自行書
寫系爭之申請書、協議書，係未經自訴人等之同意，亦非自訴人等簽訂買賣契約內之
授權範圍內之事項，上訴人偽造上開系爭之申請書、協議書後，持以行使結果，在違
反自訴人等主觀意願之情況下，達成退還富國建設股份有限公司（下稱富國公司）所
代繳契稅之目的，亦足以生損害於自訴人等及稅捐機關對賦稅管理之正確性等情；本
於推理作用，而維持第一審論處上訴人行使偽造私文書足以生損害於公眾及他人罪刑
之判決，駁回上訴人在第二審之上訴。上訴意旨略稱：(一)、上訴人為富國公司代辦撤
銷契稅申報所使用之申請書及協議書，未造成損害於自訴人等，亦未損害稅捐機關對
稅賦管理之正確，且並無損害之虞，不應受罰。(二)、契稅條例第二條明文規定契稅係
對不動產「取得所有權」之行為課稅，如不動產移轉之債權契約訂立並申報後，該不
動產所有權移轉前，契約兩造發生阻礙所有權之爭執或其他事由，因受讓者未取得該
不動產之所有權，當然不能對之課以契稅；財政部於民國七十年一月十三日台財稅字
第三○二三八號函亦變更往昔見解，認為不動產所有權移轉，在尚未辦竣產權移轉登
記前，解除契約或撤銷移轉，應一律免課契稅，如有已納稅款，並准退還；而該「撤
銷移轉」應指撤銷移轉申報而言，然原判決竟限縮其字義稱為「在法律上則應解為買
賣契約有自始無效或得撤銷之原因，而經判決撤銷或確認之情形」，應屬誤解法令，
以其作為判斷基礎，亦有不合。又原判決既採行政法院五十八年判字第三七一號判例
之舊見解，復援用上訴人所引財政部函示意旨之新見解，同時適用對立之兩種法律見
解，判決即有理由矛盾。(三)、新竹縣竹東鎮公所收受上訴人代繳之契稅，本不應課徵
，應予退還，惟因自訴人等與上訴人間關係緊張，拒不合作，而行政機關不知變通，
不准單方撤銷申報，致上訴人依一般代書作業方式申請撤銷申報，目的在更正房屋稅
籍之名實不符狀態，而除去未來富國公司與自訴人等間就稅籍不正確可能產生之紛爭
，故上訴人實無偽造文書之認識與故意。(四)、原判決認上訴人無援引契稅條例第十六
條第二項之餘地，該部分之論斷或全然與事實不符，或屬牽強無據，亦屬違背法令。
(五)、上訴人改正稅籍後，自訴人等得以免除房屋稅之納稅義務而反受其利，原判決竟
謂「公定契約仍有可能被視為解釋買賣契約之重要參考資料，對自訴人而言，仍有受
到法律上不利益之風險，亦不能謂完全沒有發生損害之危險性」云云，亦違背一般社
會經驗事實，按公定契約所載之內容與私法上契約實質內容不符，雙方如有實體上爭
執，當然以私法契約所載為準，且就具體個案判斷，如撤銷系爭之公定契約，對自訴
人等與富國公司間之私法上法律關係應毫無影響云云。經查：一、本件原判決採取上
開證據為判決基礎，已於理由內詳細說明其得心證之理由，從形式上觀察其取捨證據
之論斷，並未違背經驗、論理及其他證據法則，亦無其他違背法令之情形；上訴意旨
(一)、(三)、(四)、(五)，均純係對原審已經調查並於判決理由內指駁說明之事項，重為事實
上之爭辯，及對原審採證認事職權之適法行使，徒憑己見，任意指摘，俱無從據以辨
認原判決已具備其所指違背法令之形式，核與首開得為第三審上訴理由之法定要件不
相適合。二、前開財政部七十年一月十三日台財稅字第三○二三八號函所稱之「撤銷
移轉」，縱採上訴人所稱之廣義解釋，亦須由原申請人名義申請撤銷，始得辦理退還
契稅，而本件上訴人未徵得自訴人等之同意下，以自訴人等為買方申請人名義偽造系
爭之申請書、協議書，據以向新竹縣竹東鎮公辦理申請退稅，自非法所許可，從而上
訴意旨(二)指摘部分，自不得執為適法之第三審上訴理由。綜上所述，依首揭說明，應
將本件上訴從程序上予以駁回。
據上論結，應依刑事訴訟法第三百九十五條前段，判決如主文。
中      華      民      國    八十九    年     十二     月      七      日
                              最高法院刑事第九庭
                                  審判長法官  曾  有  田
                                        法官  陳  宗  鎮
                                        法官  劉  介  民
                                        法官  孫  增  同
                                        法官  蕭  權  閔
      右正本證明與原本無異
                                              書  記  官
中      華      民      國    八十九    年     十二     月     十二     日


司法院資訊處製作；財團法人民間司法改革基金會備份。
